ACORDAO-COMPLETO-2412542

ACÓRDÃO 6890/2020 ATA 20/2020 - PRIMEIRA CÂMARA

VISTOS, relatados e discutidos estes autos de atos inicial de concessão de aposentadoria de ex-servidores da Superintendência Estadual da Fundação Nacional de Saúde (Funasa) no Estado do Ceará;
ACORDAM os Ministros do Tribunal de Contas da União, reunidos em sessão da 1ª Câmara, ante as razões expostas pelo Relator, com fundamento no art. 71, inciso III, da Constituição Federal; c/c os art. 1º, inciso V, e 39, inciso II, da Lei 8.443/1992, c/c os art. 1º, inciso VIII, e 260, §§ 1º e 5º, do RI/TCU, em:
9.1. considerar legal e ordenar o registro do ato inicial de aposentadoria de Maria Clea Oliveira Vale e Nascimento;	
9.2. considerar ilegal e negar registro ao ato inicial de aposentadoria de Edivaldo Batista de Sousa;
9.3. determinar à Superintendência Estadual da Fundação Nacional de Saúde (Funasa) no Estado do Ceará que:
9.3.1. faça cessar os pagamentos decorrentes do ato impugnado, excluindo o tempo contestado no ato de Edivaldo Batista de Sousa e ajustando seus proventos para a proporção de 90%, comunicando ao TCU, no prazo de quinze dias, as providências adotadas, nos termos dos arts. 262, caput, do Regimento Interno do TCU e 8º, caput, da Resolução-TCU 206/2007
9.3.2. cadastre novo ato, livre da irregularidade apontada, submetendo-o ao TCU no prazo de trinta dias, nos termos dos arts. 262, § 2º, do Regimento Interno do TCU e 19, § 3º, da Instrução Normativa-TCU 78/2018;
9.3.3. informe ao interessado o teor do acórdão prolatado, encaminhando ao TCU, no prazo de trinta dias, comprovante da data de ciência pelo interessado, nos termos do art. 4º, § 3º, da Resolução-TCU 170/2004, alertando-o de que o efeito suspensivo proveniente de eventual interposição de recurso junto ao TCU não o exime da devolução dos valores indevidamente percebidos após a notificação, em caso de não-provimento desse recurso.

Atos de concessão de aposentadoria.

Primeira Câmara

Superintendência Estadual da Fundação Nacional de Saúde (Funasa) no Estado do Ceará.

3. Interessados/Responsáveis:
3.1. Interessados: Edivaldo Batista de Sousa (XXX.311.143-XX); Maria Clea Oliveira Vale e Nascimento (XXX.628.003-XX).

13.1. Ministros presentes: Benjamin Zymler (na Presidência), Walton Alencar Rodrigues (Relator), Bruno Dantas e Vital do Rêgo.
13.2. Ministros-Substitutos presentes: Augusto Sherman Cavalcanti e Weder de Oliveira.

WALTON ALENCAR RODRIGUES

Transcrevo instrução cuja proposta foi acolhida pelo escalão dirigente da Secretaria de Fiscalização de Pessoal (Sefip) e pelo Ministério Público junto ao TCU (peças 7/9) :
INTRODUÇÃO
1.	Trata-se de atos iniciais de concessão de aposentadoria de Edivaldo Batista de Sousa e Maria Clea Oliveira Vale e Nascimento, ex-servidores da Superintendência Estadual da Funasa no Estado do Ceará - Funasa/CE.
2.	Os atos foram submetidos, para fim de registro, à apreciação do Tribunal de Contas da União (TCU) , de acordo com o art. 71, inciso III, da Constituição Federal. O cadastramento e a disponibilização ao TCU ocorreram por intermédio do Sistema de Apreciação e Registro de Atos de Admissão e Concessões, na forma dos arts. 2º, caput e incisos I a VI, e 4º, caput, da Instrução Normativa-TCU 78/2018.
EXAME TÉCNICO
3.	Do exame do ato de Maria Clea Oliveira Vale e Nascimento, bem como da ficha financeira extraída do Siape (peça 2) , não se constatou qualquer irregularidade que obste a chancela pela legalidade.
4.	Do exame do ato de Edivaldo Batista de Sousa, verificou-se a averbação de 2 anos e 6 meses de tempo de serviço contado em dobro sem justificativa do Gestor de Pessoal para tanto.
5.	O interessado se aposentou em 23/2/1999 contando 36 anos, 1 mês e 15 dias para sua aposentação. Assim, com a exclusão do tempo contado em dobro, restam-lhe 33 anos, 6 meses e 27 dias, que só lhe permitem aposentadoria com proventos proporcionais a 85%, conforme planilha de cálculo (peça 3) .
6.	Portanto, o ato deve ser considerado ilegal com negativa de registro pelo Tribunal e determinação à Funasa/CE para excluir o citado tempo e realizar o devido ajuste nos proventos do ex-servidor.
CONCLUSÃO
7.	Em razão do exposto, e tendo em vista as análises realizadas no ato inicial de concessão de aposentadoria de Maria Clea Oliveira Vale e Nascimento, esta Unidade Técnica considera que o ato em tela pode receber a chancela de legalidade e o registro por esta Egrégia Corte.
8.	Em relação à aposentadoria de Edivaldo Batista de Sousa, tendo em vista a averbação do tempo contado em dobro, o ato deve ser considerado ilegal e negado o registro com determinação à Funasa/CE para excluir o citado tempo e realizar o devido ajuste nos proventos do inativo.
PROPOSTA DE ENCAMINHAMENTO
9.	Ante o exposto, e com base nos arts. 71, inciso III, da Constituição Federal; 1º, inciso V, e 39, inciso II, da Lei 8.443/1992; 260, § 1º, do Regimento Interno do Tribunal de Contas da União, propõe-se:
a) considerar LEGAL e conceder o registro do ato inicial de concessão de aposentadoria de Maria Clea Oliveira Vale e Nascimento (CPF: XXX.628.003-XX) ;
b) considerar ILEGAL e recusar o registro do ato inicial de concessão de aposentadoria de Edivaldo Batista de Sousa (CPF: XXX.311.143-XX) ;
c) dispensar a devolução dos valores indevidamente recebidos até a data da ciência do acórdão que vier a ser prolatado, com base no Enunciado 106 da Súmula da Jurisprudência do TCU;
d) determinar à Superintendência Estadual da Funasa no Estado do Ceará, com base no art. 45 da Lei 8.443/1992, que:
d.1) faça cessar os pagamentos decorrentes do ato impugnado, excluindo o tempo contestado no ato de Edivaldo Batista de Sousa e ajustando seus proventos para a proporção de 85%, comunicando ao TCU, no prazo de quinze dias, as providências adotadas, nos termos dos arts. 262, caput, do Regimento Interno do TCU e 8º, caput, da Resolução-TCU 206/2007;
d.2) cadastre novo ato, livre da irregularidade apontada, submetendo-o ao TCU no prazo de trinta dias, nos termos dos arts. 262, § 2º, do Regimento Interno do TCU e 19, § 3º, da Instrução Normativa-TCU 78/2018;
d.3) informe ao interessado o teor do acórdão que vier a ser prolatado, encaminhando ao TCU, no prazo de trinta dias, comprovante da data de ciência pelo interessado, nos termos do art. 4º, § 3º, da Resolução-TCU 170/2004, alertando-o de que o efeito suspensivo proveniente de eventual interposição de recurso junto ao TCU não o exime da devolução dos valores indevidamente percebidos após a notificação, em caso de não provimento desse recurso.

não há

Procurador Júlio Marcelo de Oliveira.

APOSENTADORIA. ACRÉSCIMO INJUSTIFICADO DE TEMPO DE SERVIÇO CONTADO EM DOBRO. ILEGALIDADE E NEGATIVA DE REGISTRO DE UM DOS ATOS DE CONCESSÃO. LEGALIDADE E REGISTRO DE OUTRO ATO DE CONCESSÃO. DETERMINAÇÃO. CIÊNCIA.

APOSENTADORIA (APOS)

Secretaria de Fiscalização de Pessoal (SEFIP).

Examinam-se atos iniciais de concessão de aposentadoria de ex-servidores da Superintendência Estadual da Fundação Nacional de Saúde (Funasa) no Estado do Ceará, Edivaldo Batista de Sousa (peça 4) e Maria Clea Oliveira Vale e Nascimento (peça 5) . 
A Secretaria de Fiscalização de Pessoal (Sefip) , com o endosso do Ministério Público junto ao TCU, opina por que seja considerado legal e ordenado o registro do ato de concessão Maria Clea Oliveira Vale e Nascimento. Com relação ao ato do Edivaldo Batista de Sousa, propõe a ilegalidade e recusa da concessão ante o aproveitamento injustificado de tempo de serviço em dobro.
Concordo com a essência com os pareceres precedentes.
Nenhum reparo a fazer em relação ao título de inatividade de Maria Clea Oliveira Vale e Nascimento (peça 5) , o qual deve ser considerado legal e ordenado o respectivo registro.
Quanto ao ato de concessão de aposentadoria Edivaldo Batista de Sousa (peça 4) , também comungo da proposta de ilegalidade e recusa de registro do título de inatividade, haja vista averbação injustificada de tempo de serviço contado em dobro. 
O ex-servidor, à data da emissão do ato, ocorrida em 23/02/1999, contava com 36 anos, 1 mês e 15 dias de tempo de serviço, para o qual teria averbado indevidamente 2 anos e 6 meses de contagem em dobro, ao passo que a licença-prêmio não-gozada lhe permitia o aproveitamento de apenas 1 ano e 3 meses, já considerada a contagem duplicada (peça 4, pág. 3) . 
Ressalvo, porém, que a proporcionalidade dos proventos devidos ao interessado é de 90%, e não de 85% como sugerido pela unidade técnica, observadas as regras intertemporais estabelecidas pelo artigo 8º, § 1º, incisos I e II, da Emenda Constitucional 20, de 15 de dezembro de 1998, vigente à época da emissão do ato concessão.
 Descontado o período de 1 ano e 3 meses, computado a mais na discriminação de tempo de serviço da ficha concessória, remanesceria o tempo de serviço de 34 anos, 10 meses e 15 dias, o qual não permite ao interessado granjear para a inatividade proventos integrais, mas proporcionais, à razão de 90%, conforme resulta da aplicação dos parâmetros constitucionais mencionados, reproduzidos na tabela à peça 3. 
Feitas essas considerações, voto por que o Tribunal acolha a minuta de acórdão que ora submeto à apreciação do colegiado.
TCU, Sala das Sessões Ministro Luciano Brandão Alves de Souza, em 23 de junho de 2020.
WALTON ALENCAR RODRIGUES 
Relato